【裁判字號】    97,審易,591
【裁判日期】    971121
【裁判案由】    詐欺等
【裁判全文】
臺灣高雄地方法院刑事判決             97年度審易字第591號
公  訴  人  臺灣高雄地方法院檢察署檢察官
被      告  甲○○
選任辯護人  王叡齡律師
            陳建誌律師
上列被告因詐欺等案件，經檢察官提起公訴（97年度偵字第4546
號），本院改依簡式審判程序審理，判決如下：
    主  文
甲○○連續犯詐欺取財罪，處有期徒刑陸月，減為有期徒刑參月
，如易科罰金，以銀元參佰元即新臺幣玖佰元折算壹日。
    事實及理由
一、按本件被告甲○○所犯係死刑、無期徒刑、最輕本刑為3 年
    以上有期徒刑以外之罪，其於準備程序就被訴事實為有罪之
    陳述，經受命法官告知簡式審判程序之旨，並聽取其與公訴
    人之意見後，本院認無不得或不宜改依簡式審判程序進行之
    處，爰依刑事訴訟法第273 條之1 第1 項、第284 條之1 ，
    裁定本件由受命法官獨任進行簡式審判程序，合先敘明。
二、本件犯罪事實及證據，除犯罪事實中之「張楊有」均更正為
    「章楊有」；犯罪事實「竟基於意圖為自己不法之所有及偽
    造文書之概括犯意，連續自民國93年4 月24日起至94年9 月
    24日止，製作不實之居家照護訪視紀錄單之醫療紀錄」更正
    為「竟基於意圖為自己不法所有及於業務上作成文書登載不
    實內容並持以行使之概括犯意，連續自民國93年5 月間某日
    起至94年10月間某日止，於其業務上作成之居家照護訪視記
    錄單、病患健康狀況評估表，登載不實之訪視紀錄」；證據
    部分補充「被告於本院審理中之自白」外，餘均引用檢察官
    起訴書之記載，如附件。
三、論罪科刑方面
(一)、按行為後法律有變更者，適用行為時之法律。但行為後之法
    律有利於行為人者，適用最有利於行為人之法律，刑法第2
    條第1 項定有明文。查被告行為後，刑法業於95年7 月1 日
    修正公布施行，而修正後之刑法第33條第5 款規定「罰金：
    新臺幣1000元以上，以百元計算之」，與修正前之刑法第33
    條第5 款規定「罰金：1 元以上」相較，刑法分則中關於有
    罰金刑之規定者，在修法前最低度之法定刑係銀元1 元即新
    臺幣3 元，而在修法後則係新臺幣1000元，比較修正前後之
    規定，修正後之規定較不利於行為人，是若行為人所犯罪行
    之法定刑有罰金刑者，即應依刑法第2 條第1 項前段規定，
    依行為人行為時即修正前之規定處斷。本件被告所犯刑法第
    215 條、第339 條第1 項之罪，其法定刑中均有罰金刑，揆
    諸上開說明，自應適用修正前之刑法第33條第5 款規定，定
    其罰金刑之最低度刑。至亦於95年7 月1 日施行之刑法施行
    法第1 條之1 之規定，僅係規範如何將刑法分則罰金刑之單
    位由「銀元」轉換為「新臺幣元」，未就各該分則之實際內
    涵加以變更，尚不生新舊法比較之問題，是應依現行、有效
    之刑法施行法第1 條之1 此一裁判時法，取代罰金罰鍰提高
    標準條例第1 條前段規定，提高上開規定之最高度罰金刑。
(二)、核被告所為，係犯刑法第216 條、第215 條之行使業務登載
    不實文書罪，及刑法第339 條第1 項之詐欺取財罪。被告於
    上開文書上登載不實後進而行使，其登載不實之低度行為應
    為行使之高度行為所吸收，不另論罪。
(三)、按刑法第56條連續犯之規定，業於前開刑法修正時刪除，此
    刪除雖非犯罪構成要件之變更，但顯已影響行為人刑罰之法
    律效果，自屬法律有所變更，而比較新、舊法結果，被告上
    開多次行使業務登載不實文書、詐欺取財犯行倘予分論併罰
    ，顯較將之以連續犯論以一罪不利，是若該等犯行得依舊法
    論以連續犯時，自應依刑法第2 條第1 項前段規定，以舊法
    規定處斷。次按，上開刑法之修正，亦刪除舊法第55條關於
    牽連犯之規定。本件被告所犯上開行使業務登載不實文書、
    詐欺取財犯行，若認具有牽連犯之關係，依修正前之規定，
    應從一重罪處斷；而依修正後之刑法，則應予分論併罰。比
    較新舊法之規定，修正後之規定未有利於被告，此時即應依
    刑法第2 條第1 項前段之規定，適用舊法關於牽連犯之規定
    處斷。查本件被告先後多次行使業務登載不實文書、詐欺取
    財犯行，均時間相近，犯罪構成要件相同，顯係基於概括犯
    意為之，揆諸上開說明，應分別依修正前刑法第56條連續犯
    之規定論以一罪，並加重其刑。被告所犯上開連續行使業務
    登載不實文書、連續詐欺取財2 罪間，有方法目的之牽連關
    係，依據前揭說明，應依修正前刑法第55條規定，從一重之
    連續詐欺取財罪處斷。
(四)、爰審酌全民健康保險為國家社會制度之一環，國家及被保險
    人之國民均為此項制度支出龐大之費用，而被告竟填製不實
    之文件以詐取健保費用，侵害全民健康保險制度之財務根基
    ，所為實無可取，然念其犯後終能坦承犯行，態度尚佳，復
    參以其詐領之金額，僅新臺幣2 萬5014元，所生損害非鉅等
    一切情狀，量處如主文所示之刑，以示懲儆。又被告犯罪時
    間於96年4 月24日以前，應依中華民國96年罪犯減刑條例，
    減其宣告刑2 分之1 如主文所示。
(五)、末按，本件被告犯罪時之刑法第41條第1 項前段規定：「犯
    最重本刑為5 年以下有期徒刑以下之刑之罪，而受6 個月以
    下有期徒刑或拘役之宣告，因身體、教育、職業、家庭之關
    係或其他正當事由，執行顯有困難者，得以1 元以上3 元以
    下折算1 日，易科罰金」，又被告行為時之易科罰金折算標
    準，修正前之罰金罰鍰提高標準條例第2 條（現已刪除）規
    定，就其原定數額提高為100 倍折算1 日，則本件被告行為
    時之易科罰金折算標準，應以銀元100 元以上300 元以下折
    算1 日，經換算為新臺幣後，應以新臺幣300 元以上900 元
    以下折算1 日。惟95年7 月1 日修正公布施行之刑法第41條
    第1 項前段則規定：「犯最重本刑為5 年以下有期徒刑以下
    之刑之罪，而受6 個月以下有期徒刑或拘役之宣告者，得以
    新臺幣1000元、2000元或3000元折算1 日，易科罰金」，比
    較修正前後之易科罰金折算標準，修正後之規定較不利於被
    告，故應依刑法第2 條第1 項前段，適用被告行為時即修正
    前之規定，就被告上開宣告之刑，定其易科罰金之折算標準
    ，且為免與刑法第41條第1 項修正施行後所定易科罰金折算
    標準改採新臺幣計算產生混淆起見，另引用現行法規所定貨
    幣單位折算新臺幣條例第2 條，明定折算新臺幣之數額，以
    資明確。
據上論斷，應依刑事訴訟法第273 條之1 第1 項、第284 條之1
、第299 條第1 項前段、第310 條之2 、第454 條第2 項，刑法
第2 條第1 項前段、第56條（修正前）、第215 條、第216 條、
第339 條第1 項、第55條（修正前）、第41條第1 項前段（修正
前），刑法施行法第1 條之1 ，修正前罰金罰鍰提高標準條例第
2 條，現行法規所定貨幣單位折算新臺幣條例第2 條，中華民國
96年罪犯減刑條例第2 條第1 項第3 款、第7 條，判決如主文。
本案經檢察官陳麗琇到庭執行職務。
中    華    民    國    97    年    11    月    21    日
                  刑事第七庭    法  官  陳君杰
以上正本證明與原本無異。
如不服本判決應於收受判決後10日內向本院提出上訴書狀，並應
敘述具體理由。其未敘述上訴理由者，應於上訴期間屆滿後20日
內向本院補提理由書(均須按他造當事人之人數附繕本)「切勿逕
送上級法院」。
中    華    民    國    97    年    11    月    21    日
                                書記官  李承悌
附錄本判決論罪科刑之法條：
刑法第215 條
從事業務之人，明知為不實之事項，而登載於其業務上作成之文
書，足以生損害於公眾或他人者，處3 年以下有期徒刑、拘役或
500 元以下罰金。
刑法第216 條
行使第210 條至第215 條之文書者，依偽造、變造文書或登載不
實事項或使登載不實事項之規定處斷。
刑法第339 條第1 項
意圖為自己或第三人不法之所有，以詐術使人將本人或第三人之
物交付者，處5 年以下有期徒刑、拘役或科或併科1000元以下罰
金。


司法院資訊處製作；財團法人民間司法改革基金會備份。
